【裁判字號】    90,易,3538
【裁判日期】    901214
【裁判案由】    詐欺
【裁判全文】
臺灣高雄地方法院刑事判決                          九十年度易字第三五三八號
    公  訴  人  臺灣高雄地方法院檢察署檢察官
    被      告  乙○○
右列被告因詐欺案件，經檢察官提起公訴（九十年度偵緝字第五四八號），本院判決
如左：
    主  文
乙○○意圖為自己不法之所有，以詐術使人將本人之物交付，處有期徒刑參月，如易
科罰金，以參佰元折算壹日。
被訴侵占部分無罪。
    事  實
一、乙○○明知其自民國八十七年間起即因積欠他人新臺幣（下同）一百餘萬之債務
    ，每月需清償三萬元之債務，資力狀況已然欠佳，無力支付租車之租金，竟意圖
    為自己不法之所有，隱瞞其經濟狀況困窘之事實，於民國八十八年十二月三十一
    日二十時許，前往設於高雄市○○區○○街三十四之一號由甲○○所經營之小林
    機車出租行，向甲○○佯稱欲承租機車一部，租期約定為一個月，每月租金為三
    千元，租期屆滿須給付租金後再重新約定是否繼續租用云云，致甲○○不疑有他
    ，以為乙○○確有資力租用機車及屆期必能返還，而交付ＺＪＴ─○三八號機車
    （價值約三萬五千元）予乙○○，然乙○○自此未再與甲○○聯絡，亦始終未曾
    繳付任何一期租金，又未曾聯絡甲○○繳付租金或機車下落事宜。嗣雖經甲○○
    向乙○○租約上所留存之電話聯絡（即000000000），發現該住址已經
    搬離，甲○○始知受騙。
二、案經甲○○訴請臺灣高雄地方法院檢察署檢察官偵查起訴。
    理  由
甲、有罪部分：
一、訊據被告乙○○固直承確有於上開時地向告訴人租用該部ＺＪＴ─○三八號機車
    ，雙方言明月租為三千元，以一個月為期結算，迄今尚未清償該車租金之事實，
    惟則矢口否認有任何詐欺犯行，辯稱：伊租得該車後，因機車遺失所以未出面通
    知告訴人，且未繳交租金，但並非出於詐欺之意云云。惟查：
（一）被告前揭自白之情詞，業據告訴人甲○○指訴甚詳，並有租賃切結書（起訴書
      誤載為租賃契約書）及存證信函影本各一紙在卷可資佐証，故其自白洵屬有據
      。至於被告於承租該部ＺＪＴ─○三八號機車時之資力狀況如何，參諸其於偵
      查中及本院審理時供承：伊於租車前，已因喝酒積欠一百多萬之債務，且自八
      十七年間起，迄八十九年九月三十日之間，每月均要返還債權人三萬元，服役
      時每月月薪僅三萬六千元，每個月還喝酒錢就要三萬元，應該是沒有錢可以給
      付租金等語（詳見偵查卷第十六頁、第二十四頁及本院十一月三十日審判筆錄
      ），足見乙○○於向甲○○租車時，已經欠債甚多，又按照其收入與支出情況
      ，其所為之租車行為，顯然已經逾越其財務能力之外，而屬於無資力狀態。
（二）被告於租車時係以服役單位左營郵政第九○一八六號信箱為其地址，並以（○
      三）0000000號電話為聯絡方式，惟告訴人甲○○經多次聯絡均無回應
      ，業據告訴人陳明在卷，而被告租用機車後之行蹤，參諸其所陳：該部機車約
      使用半年，上開電話當時是伊母親使用，但伊母親於八十九年三月搬走，伊於
      八十九年九月被迫退伍，在退伍前並未與告訴人聯絡等語（詳見偵查卷第十五
      頁、十六頁），被告既於租車後本應依約於一個月滿與告訴人結算及重新約定
      是否續租，惟其竟使用常達半年之久，俱未與告訴人聯絡，甚而在其退伍後，
      對其所負返還租賃物及給付租金之義務置若罔顧，足證其所預留之聯絡方式及
      避不見面之舉，均係為實現其取得告訴人機車之意圖。再被告辯稱機車遺失云
      云，俱未舉證以實其說，況苟其所述為真，則更應立時通知告訴人，謀求解決
      方式及結算租金事宜，始為正途，焉有置之不理，事後徒以此空泛之語為推諉
      之理由。故其所辯，與事證未符，不足採信。
（三）另查，商人係以營利為目的，故對與之締約者之債信情形，資力狀況本為其決
      定是否與之締約之重要因素，此為公眾周知之事實，毋待舉證證明至明。被告
      於向告訴人甲○○租用機車時，已陷於財務困難之際，猶隱瞞此一重要事實，
      前往告訴人處租用機車，使告訴人以為其有能力給付租金且屆時將返還機車，
      而與之締約並允其於返還日結算租金，足證其自始即有不法所有之意圖，並藉
      此隱瞞資力之方法，使告訴人陷於錯誤交付機車，益可見其有對告訴人施以詐
      術之事實，至為灼然，故本案事證已臻明確，被告犯行堪予認定，應依法論科
      。
二、核被告乙○○所為，係犯刑法第三百三十九條第一項之詐欺取財罪。爰審酌被告
    於犯罪後迄今尚未與告訴人達成和解，清償消費款，且極言圖卸，未見悔意；惟
    念其並無前科，此有卷附之臺灣高雄地方法院檢察署刑案資料查註紀錄表足按，
    足見其品行尚佳，詐得機車總價值等一切情狀，量處如主文所示之刑，並諭知易
    科罰金之折算標準，藉資懲儆。
三、按中華民國刑法第四十一條業經立法院於九十年一月四日修正，總統於九十年一
    月十日公布，自九十年一月十二日起施行，雖被告乙○○於行為時所犯本件最重
    本刑為五年以下有期徒刑之罪，依修正前刑法第四十一條之規定，並不得因身體
    、教育、職業或家庭之關係，執行顯有困難時，宣告一元以上、三元以下折算一
    日之易科罰金，惟本案於裁判時刑法第四十一條第一項已就所犯之最重本刑已提
    高為五年以下有期徒刑之罪，而受六月以下有期徒刑或拘役之宣告者，亦得因前
    開執行顯有困難之理由易科罰金，本案被告乙○○既所犯最重本刑為五年以下有
    期徒刑之罪，且經本院量處有期徒刑三月，故依刑法二條第一項前段之規定，自
    應適用裁判時較有利於被告之修正後刑法第四十一條第一項之規定，併此敘明。
乙、無罪部分：
一、公訴意旨略以：被告乙○○於八十八年十二月三十一日二十時許取得告訴人甲○
    ○所交付之ＺＪＴ─○三八號機車後，經告訴人甲○○於八十九年七月二十日寄
    發存證信函後，仍置若罔聞，更早已基於為自己不法利益之意圖，變易持有之意
    思，為不法所有之意思，而將該機車據為己有，因而認為被告乙○○此部分犯行
    ，尚涉犯刑法第三百三十五條第一項之侵占罪嫌。
二、按犯罪事實應依證據認定之，無證據不得推定其犯罪事實；又不能證明被告犯罪
    者，應諭知無罪之判決，刑事訴訟法第一百五十四條、第三百零一條第一項分別
    定有明文。次按認定不利於被告之事實，須依積極證據，苟積極證據不足為不利
    於被告事實之認定，即應為有利於被告之認定，更不必有何有利之證據。且認定
    犯罪事實所憑之證據，雖不以直接證據為限，間接證據亦包括在內，然而無論為
    直接或間接證據，其為訴訟上之證明，須於通常一般人均不致有所懷疑，而得確
    定其為真實之程度者，始得據為有罪之認定，最高法院分別著有三十年上字第八
    一六號及七十六年臺上字第四八九六號判例足資參照。按刑法上之侵占罪，以侵
    占自己持有他人之物為前提，換言之，必行為人先合法持有他人之物，而於持有
    狀態繼續中，易「持有」為「所有」之意思始可。如其之持有，係出於非法方法
    ，並非合法持有，則應視其方法為何，而分別成立詐欺、竊盜、搶奪或強盜罪，
    無成立侵占罪之餘地（最高法院五十六年台上字第二九一○號判例及八十六年度
    台上字第七○五一號判決足資參照）。
三、本件公訴意旨雖未於論罪法條欄，敘明被告乙○○涉犯有刑法第三百三十五條第
    一項之侵占罪嫌，惟觀之犯罪事實欄及證據並所犯法條欄內，已具體敘明被告乙
    ○○將該部ＺＪＴ─○三八號機車侵占入己之載述，顯見公訴人已就上開罪嫌提
    起公訴，合先敘明。惟查本案被告乙○○取得告訴人甲○○交付ＺＪＴ─○三八
    號機車之初，既係出於不法所有之意圖，已如前述，則其取得占有之行為，即非
    屬合法持有，參照前開說明，自與刑法侵占罪之要件有別，此外本院復查無其他
    積極證據，足資證明被告乙○○確有侵占罪嫌，揆諸前開說明，既不能證明被告
    乙○○確有侵占犯行，依法自應為無罪之諭知。
據上論斷，應依刑事訴訟法第二百九十九條第一項前段、第三百零一條第一項、刑法
第二條第一項前段、第三百三十九條第一項、第四十一條第一項，罰金罰鍰提高標準
條例第一條前段、第二條，判決如主文。
中      華      民      國      九十      年     十二     月    十四    日
                                臺灣高雄地方法院刑事第二庭
                                      法  官    李代昌
右正本證明與原本無異。
如不服本判決，應於判決送達後十日內，向本院提出上訴狀。
                                      書記官    吳月華
中      華      民      國      九十      年     十二     月    十四    日
附錄本判決論罪科刑適用法條
中華民國刑法第三百三十九條
 (普通詐欺罪)
意圖為自己或第三人不法之所有，以詐術使人將本人或第三人之物交付者
，處五年以下有期徒刑、拘役或科或併科一千元以下罰金。
以前項方法得財產上不法之利益或使第三人得之者，亦同。
前二項之未遂犯罰之。


司法院資訊處製作；財團法人民間司法改革基金會備份。
